【裁判字號】    92,再易,38
【裁判日期】    920819
【裁判案由】    履行契約
【裁判全文】
臺灣高等法院民事判決                              九十二年度再易字第三八號
      再審  原告  寶成建設股份有限公司
      法定代理人  林大鈞
      訴訟代理人  蔡毅芬
      再審  被告  甲○○
      兼  右一人
      訴訟代理人  乙○○
右當事人間請求履行契約事件，再審原告對於中華民國九十二年二月十二日本院九十
一年度上易字第一二三號確定判決，提起再審，本院判決如左：
    主      文
再審之訴駁回。
再審訴訟費用由再審原告負擔。
    事      實
甲、再審原告方面：
一、聲明：
  (一)本院九十一年度上易字第一二三號確定判決廢棄。
  (二)右廢棄部分，再審被告在前程序第二審上訴駁回。
  (三)再審及前程序第一、二審訴訟費用均由再審被告負擔。
二、陳述：
  (一)再審被告在八十九年十二月九日存証信函內，本無行使同時履行抗辯權，而應負
    擔遲延責任，竟可經由事後到庭口頭陳述，並「添加」表示該函已為行使抗辯權
    之意思，而免除其應負之遲延責任。第二審判決所認，再審被告於上揭存証信函
    內所為之真意，乃係有行使同時履行抗辯權之意，其適用法規顯有錯誤。
  (二)再審被告於前程序第二審之主張及陳述，皆一再表示因主臥室之浴室缺少窗戶，
    從未如上開確定判決理由給付不能之主張，故第二審確定判決自行依職權變更再
    審被告於前程序之主張，即屬違反民事訴訟法第三百八十八條規定，適用法規顯
    有錯誤甚明。
  (三)再審原告依據系爭合約第十九條之約定事由，於九十年三月六日解除系爭契約，
    沒收價金之行為，於法有據。
  (四)再審被告以主臥室之浴室無窗戶，主張解除契約，前程序第二審確定判決認為再
    審被告主張解除契約，顯然有失公平，洵屬的論。
三、證據：除援用歷審所提證據外，補提：存證信函影本為證。
乙、再審被告方面：
一、聲明：
  (一)再審之訴駁回。
  (二)訴訟費用由再審原告負擔。
二、陳述：
  (一)再審原告在訴訟中將房子賣掉。
  (二)原確定判決並無適用法規錯誤。
三、證據：援用歷審所提證據。
丙、本院依職權調閱台灣台北地方法院九十年訴字第四一九０號（本院九十一年上易
    字第一二三號）民事卷全卷共貳宗。
    理      由
一、本件再審原告起訴主張：再審被告八十九年十二月九日存証信函內，本無行使同
    時履行抗辯權，而應負擔遲延責任，事後到庭口頭陳述，「添加」表示該函已為
    行使抗辯權之意思，而免除其應負之遲延責任。第二審判決所認，再審被告於上
    揭存証信函內所為之真意，乃係有行使同時履行抗辯權之意，其適用法規顯有錯
    誤。且原確定判決依再審被告於前程序從未主張之系爭建物業經出售第三人，應
    屬可歸責於再審原告之事由所造成之給付不能，認定再審被告主張系爭房屋已經
    被再審被告出售他人，依據合約第十九條第一項規定解除契約，於法有據，為再
    審被告勝訴之判決，違背民事訴訟法第三百八十八條規定，自屬適用法規顯有錯
    誤甚明。因依民事訴訟法四百九十六條第一項第一款規定，提起本件再審之訴，
    求為將本院九十一年度上易字第一二三號原確定判決廢棄，並駁回再審被告之上
    訴之判決。
二、再審被告則以：訴訟中再審原告將系爭房屋賣掉，原確定判決並無不當，再審無
    理由等語，資為抗辯。
三、按當事人得提出新攻擊或防禦方法，現行民事訴訟法第四百四十七條第一項前段
    ，定有明文。故當事人在第二審提出新證據，本為法之所許，自不得以第二審判
    決所採用者，係在第二審提出之新證據，即指為違法（最高法院二十一年上字第
    八四○號判例參照）。再審原告主張再審被告在八十九年十二月九日存証信函內
    ，本無行使同時履行抗辯權，而應負擔遲延責任，竟可經由事後到庭口頭陳述，
    並「添加」表示該函已為行使抗辯權之意思，而免除其應負之遲延責任，原確定
    判決並採信再審被告「添加」之抗辯，適用法規顯有錯誤云云，不無誤會。
四、次按所謂同時履行之抗辯，係指雙務契約當事人之一方，於自己所負之債務已屆
    清償期，經他方請求給付時，得於他方未為對待給付前，拒絕自己的給付而言，
    買賣契約為雙務有償之債權契約，買受人固有交付價金之義務，惟出賣人亦有按
    債務本旨將無瑕疵之買賣標的物財產權移轉予他方之義務，出賣人如未依債務本
    旨交付買賣標的物，買受人依民法第二百六十四條規定自得拒絕給付價金而有同
    時履行抗辯權（最高法院八十七年度台上字第六七一號判決參照）。而解釋意思
    表示，應探求當事人之真意，不得拘泥於所用之辭句，為民法第九十八條所明定
    。是解釋再審被告存證信函，自應斟酌寄發當時之情形，及一切證據資料以為斷
    定之標準，庶不失再審被告寄發存證信函之真意。本院確定判決認定再審原告本
    院前審辯稱再審被告拒不辦貸款六百六十一萬元，伊於八十九年十一月函催繳款
    仍遭拒絕，乃於九十年三月六日以存証信函解除系爭契約沒收價金云云，惟再審
    被告於八十九年十二月九日，寄發存証信函要求再審原告解決主臥室之浴室無窗
    戶之瑕疵，並表明於設備未完成前無法入住，再審原告之催繳價款，程序有缺失
    ，以及請勿損害其權益等語，有該存証信函在卷可稽 (見原審卷第二一頁及本院
    卷第八頁），並經即再審被告在本院前審表明其用意係因房屋有瑕疵才拒付未付
    之價金在卷（見本院卷第二七頁），且兩造口頭上協商未果，足証八十九年十二
    月九日之存証信函其真意，乃係要求再審原告須解決系爭建物之窗戶問題後始有
    付款之事，應認其有行使同時履行抗辯權之意，從而，再審原告依據系爭合約第
    十九條之約定事由主張解除系爭買賣合約，於法尚有未合，自不生解除契約之效
    力等語（見原確定判決理由八），並無違誤。蓋解釋當事人之真意本屬於事實審
    法院之職權，本件前訴訟程序解釋再審被告存證信函之真意，已於判決理由項下
    說明心證之所由得，揆諸前揭說明，核無適用法規顯有錯誤之情形。
五、再按契約當事人之一方遲延給付者，他方當事人須定相當期限催告其履行，於期
    限內不履行時，始得解除契約；又解除權之行使，應向他方當事人以意思表示為
    之，契約當事人之一方有數人者，前項意思表示，應由其全體或向其全體為之（
    最高法院八十一年度台上字第一二七○號判決參照）。如「支付租金之催告，係
    意思通知之一種，其通知應向承租人為之，如承租人有數人者，應向承租人全體
    為之，否則對於未受催告之承租人，不發生催告之效力」（最高法院四十八年台
    上字第一三八二號判例參照）。本件兩造於八十七年七月十二日簽訂「土地及預
    定建物買賣合約書」，之合約書人買方為乙○○、甲○○；賣方為寶成建設股份
    有限公司，有該合約書可稽（見原審卷第三九至五六頁），惟查再審原告八十九
    年十一月二十九日台北台塑郵局第五十六號存證信函，催告五日內繳款，僅通知
    再審被告乙○○；九十年十一月八日台北台塑郵局第七三三號存證信函，解除買
    賣契約函，亦僅通知甲○○，有再審原告於本院前審提出之被證一號、被證三號
    之郵局存證信函及回執可稽（見本院前審卷第四○、四一及四一之一頁、第四三
    、四四頁），揆諸前揭說明，亦難謂已生催告之效力，是本院確定判決認定再審
    原告解除兩造之買賣契約不生效力，於法亦無不合。
六、復按民事訴訟法第四百九十六條第一項第一款所謂適用法規顯有錯誤，係指確定
    判決就事實審法院確定之事實所為法律上之判斷顯有錯誤而言。至事實審法院認
    定事實錯誤，調查證據欠周或判決不備理由，當事人於判決確定前雖得據以提起
    上訴，究為首揭法條所稱適用法規錯誤有間，當事人不得據以提起再審之訴（最
    高法院八十年度台再字第二○號判決參照）。再債權人於有民法第二百二十六條
    之情形時，得解除契約，為同法第二百五十六條所明定，依本條規定之意旨，再
    審被告自毌庸為定期催告即得解除契約（最高法院六十七年台上字第三七○一號
    判例參照）。再審被告於前審主張本件系爭建物業經被再審原告出售第三人，此
    為再審原告所是認在卷 (見本院前審卷第二七頁），從而，再審被告於前審主張
    系爭房屋對造已經賣出，我要對造依解除契約返還房價（見本院前審卷第二七頁
    ），因為對方不能履約所以我主張解除契約等語（見本院前審卷第九二頁），是
    再審被告於本院前審業經主張因再審原告給付不能（不能履約），請求解除契約
    ，灼然可見。本院前審確定判決，因而認定再審被告以再審原告給付不能為由，
    主張解除契約，於法有據，判決再審原告應返還再審被告已付價金之三分之二即
    四十九萬五千八百六十七元，揆諸前揭說明，亦無違誤。是本院原確定判決根據
    再審被告於前審所為主張之事實，適用法律，並無就再審被告所未聲明之事項為
    判決之違誤。再審原告指摘原確定判決適用法規，顯有違反民事訴訟法第三百八
    十八條不干涉主義之錯誤云云，非有可取。
七、綜上所述，再審原告之主張為無可採，再審被告之抗辯，尚屬可信。從而，再審
    原告本於民事訴訟法第四百九十六條第一項第一款適用法規顯有錯誤之情形，提
    起再審之訴，求為將本院九十一年度上昜字第一二三號原確定判決廢棄，駁回再
    審被告於前審之上訴，為無理由，應予駁回。
據上論結，本件再審之訴，為無理由，依民事訴訟法第七十八條判決如主文。
中      華      民      國    九十二    年      八      月    十九      日
                                民事第十一庭
                                    審判長法  官  吳  景  源
                                          法  官  鄭  純  惠
                                          法  官  連  正  義
右正本係照原本作成。
不得上訴。
中      華      民      國    九十二    年      八      月     二十     日
                                          書記官  張  永  中


司法院資訊處製作；財團法人民間司法改革基金會備份。
